【裁判字號】    99,交抗,120
【裁判日期】    990331
【裁判案由】    聲明異議
【裁判全文】
臺灣高等法院高雄分院刑事裁定         99年度交抗字第120號
抗 告 人即
原處分機關  交通部公路總局高雄區監理所屏東監理站
代  表  人  乙○○
受 處 分人  甲○○
上列抗告人因受處分人違反道路交通管理處罰條例聲明異議案件
，不服臺灣屏東地方法院中華民國99年2 月1 日裁定（99年度交
聲字第25號），提起抗告，本院裁定如下：
    主  文
原裁定暨原處分均撤銷。
甲○○汽車駕駛人，駕駛汽車經測試檢定酒精濃度超過規定標準
，處吊扣普通小型車駕駛執照貳年，並應接受道路交通安全講習
。
    理  由
一、抗告意旨略以：按民國95年2 月5 日生效施行之行政罰法第
    26條固規定：「一行為同時觸犯刑事法律及違反行政法上義
    務規定者，依刑事法律處罰之。但其行為應處以其他種類行
    政罰或得沒入之物而未經法院宣告沒收者，亦得裁處之。前
    項行為如經不起訴處分或為無罪、免訴、不受理、不付審理
    之裁判確定者，得依違反行政法上義務規定裁處之」，惟刑
    事訴訟法所規定之緩起訴乃附條件之不起訴處分，本質上為
    不起訴處分之一種，至檢察官為緩起訴處分時，依刑事訴訟
    法第253 條之2 第1 項規定命被告向指定之公益團體等提供
    一定時數之義務勞務者，乃屬一種特殊之處遇措施而非刑法
    所規定之刑罰。故刑事案件經檢察官為緩起訴確定後，應視
    同不起訴處分確定，則依上開第26條第2 項規定非不得依違
    反行政法規定裁處之。本件既經檢察官緩起訴處分確定，抗
    告人自仍得依違反行政法上義務規定裁處之，原裁定認受處
    分人違規行為已經完成提供義務勞務，係「依刑事法律處罰
    」，而逕為「原處分撤銷。前項撤銷部分，甲○○不罰。」
    其撤銷關於原處分所為罰鍰部分之諭知，並無理由。爰提起
    抗告，請撤銷原裁定，更為適法之裁定等語。
二、按汽車駕駛人，駕駛汽車經測試檢定，酒精濃度超過規定標
    準者，處新台幣（下同）1 萬5 千元以上6 萬元以下罰鍰，
    並當場移置保管其車輛及吊扣其駕駛執照1 年；因而肇事致
    人受傷者，並吊扣駕駛執照2 年，汽車駕駛人，有第35條第
    1 項規定之情形，應接受道路交通安全講習，道路交通管理
    處罰條例第35條第1 項第1 款及第24條第1 項第2 款分別定
    有明文。又觸犯刑事法律之犯罪行為，除得經檢察官之起訴
    ，並由法院審理後，為有罪科刑、無罪、免訴、不受理、不
    付審理之裁判外，依刑事訴訟法第253 條之1 第1 項、第25
    3 條之2 第1 項第5 款規定，如檢察官認該行為所涉為死刑
    、無期徒刑或最輕本刑3 年以上有期徒刑以外之罪，於參酌
    刑法第57條所列事項及公共利益之維護，認以緩起訴為適當
    者，得定1 年以上3 年以下之緩起訴期間為緩起訴處分，並
    同時命被告提供一定時數之義務勞務，其如未在上開指定期
    間內確實履行義務，依刑事訴訟法第253 條之3 第1 項第 3
    款之規定，受緩起訴人將遭受撤銷緩起訴處分之不利益；反
    之，倘其確實遵守並履行各項緩起訴條件，除非合於刑事訴
    訟法第260 條所定情形之一，否則異議人即無再就同一案件
    遭受刑事追訴之虞。從而，受緩起訴人已因上開緩起訴處分
    而剝奪其人身自由（強制於一定時間內為義務勞務而無法自
    由選擇行動、工作），主觀上前揭義務勞務亦具有強制性、
    懲罰性，雖不若易科罰金係以支付金錢作為自由刑之替代，
    惟經由緩起訴處分附帶條件義務勞務之履行使其免於遭檢察
    官發動起訴程序，仍具有替代刑罰之效果，仍屬其為犯罪所
    付出之代價，廣義而言，應屬前揭所稱之「實質刑事法律處
    罰」，而屬行政罰法第26條規定：「一行為同時觸犯刑事法
    律及違反行政法上義務規定者，依刑事法律處罰之。」，其
    所稱之「依刑事法律處罰之」。是即有「一事不二罰」規定
    之適用。
三、經查：
  (一)本件受處分人甲○○飲酒後於97年4 月25日晚上7 時32分許
    ，駕駛車牌號碼P4-9878 號自用小客車，行經屏東縣潮州鎮
    ○○路與福星路交岔口時，因受酒精影響而不能安全駕駛，
    乃與李岩所駕駛之自用小客車發生擦撞，致李岩受有閉鎖性
    鼻骨骨折、多處挫傷之傷害，嗣經警到場對之施以檢測，測
    得其呼氣酒精濃度每公升0.75毫克，而以其有違反道路交通
    管理處罰條例第35條第1 項第1 款汽車駕駛人酒精濃度超過
    規定標準，因而肇事致人受傷之違規事實，製單舉發，復經
    臺灣屏東地方法院檢察署檢察官偵查後，認其係觸犯刑法第
    185 條之3 服用酒類致不能安全駕駛罪，而以97年度偵字第
    3420號為緩起訴處分，處分書中並載明：緩起訴期間為1 年
    ，書立悔過書，並應於緩起訴處分確定後10個月內，向指定
    之公益團體、地方自治團體或社區提供60小時之義務勞務等
    。而上開緩起訴處分期間業於98年6 月10日屆滿，未據撤銷
    緩起訴處分等情，為受處分人所是認，並有屏東縣警察局舉
    發違反道路交通管理事件通知單（見原審卷第9 頁）及前揭
    緩起訴處分書及臺灣高等法院被告前案紀錄表各1 件在卷可
    稽，足見受處分人已履行上開緩起訴處分所附帶之義務勞務
    條件，而受「實質刑事法律處罰」。則原處分機關嗣仍逕以
    受處分人酒精濃度超過規定標準，對其裁處罰鍰49,500元，
    即有未洽。
  (二)依違反道路交通管理事件統一裁罰基準及處理細則第43條第
    2 項第3 款規定，違反道路交通管理事件裁決書處罰主文欄
    ，應依基準表記明處罰種類，並應記明應受吊扣駕駛執照之
    名稱。茲查，本件受處分人確有酒精濃度超過規定標準，仍
    駕駛汽車肇事致人受傷之事實，已如前述。則原處分機關即
    應依前揭規定，對受處分人裁處吊扣普通小型車駕駛執照 2
    年，並接受道路交通安全講習方為適法。惟原處分機關之裁
    決書主文欄僅載稱「罰鍰新台幣肆萬伍仟玖佰元整」（見原
    審卷第6 頁裁決書），漏未載明吊扣駕駛執照之種類名稱及
    接受道路交通安全講習，於法顯有未合。
四、原審疏未詳查，僅將原處分撤銷，並自為裁定諭知受處分人
    不罰，於法自有違誤。抗告人執前揭情詞提起抗告，指摘原
    裁定撤銷罰鍰部分未臻適法，固無理由，然原裁定及原處分
    既均有上開可議之處，自仍應由本院將原裁定暨原處分均撤
    銷。爰依道路交通管理處罰條例第35條第1 項第1 款、第24
    條第1 項第2 款之規定，自為裁定如主文第2 項所示。
五、據上論斷，應依道路交通案件處理辦法第26條，刑事訴訟法
    第413 條，裁定如主文。
中    華    民    國    99    年    3     月    31    日
                    刑事第三庭  審判長法  官  莊崑山
                                      法  官  張意聰
                                      法  官  莊松泉
以上正本證明與原本無異。
本裁定不得再抗告。
中    華    民    國    99    年    3     月    31    日
                                      書記官  葉淑華

司法院資訊處製作；財團法人民間司法改革基金會備份。
